臺灣高等法院臺南分院刑事判決　　　　　九十一年度重上更(二)字第三五號　Ｃ
　　　上　訴　人
　　　即　被　告　甲　○　○
右上訴人因搶奪案件，不服臺灣臺南地方法院八十六年度訴字第一○○○號中華民國
八十六年八月十一日第一審判決（起訴案號：臺灣臺南地方法院檢察署八十六年度偵
字第六三八一號），提起上訴，本院判決後，經最高法院第二次發回更審，本院判決
如左：
      主      文
原判決關於搶奪及定應執行部分均撤銷。
甲○○意圖為自己不法之所有，而搶奪他人之動產，處有期徒刑陸月，如易科罰金，
以佰元折算壹日。
      事      實
一、甲○○於民國（下同）八十四年四月間某日十時許，意圖為自己不法之所有，至
    台南市安平區第三小康市場乙○○○經營之水果店（起訴書誤載為台南市○○街
    十一號），向未曾相識之乙○○○假裝要購買水果，並稱伊娶媳婦拜拜要用，於
    挑選水果秤重量計價新台幣（下同）一千餘元後，乃佯稱：忘記帶錢出來，我與
    你先生是朋友，先借我二千元買娶媳婦拜拜用之紅圓、發糕，回家拿錢再來與你
    算水果的錢，才拿走水果等語，乙○○○不疑有詐，俟乙○○○自口袋掏出五千
    元點算，欲抽取二千元借給甲○○時，甲○○即萌發搶奪意念，趁乙○○○數錢
    疏於注意之際，強行將乙○○○手持之五千元搶走，得手後即置放於其口袋內急
    速走約四公尺到店外發動其機車將逃離時，乙○○○見狀跑過去，從甲○○口袋
    將該款取回，甲○○見事跡敗露，迅即騎機車逃逸。嗣甲○○於八十六年五月一
    日十時五十分許，又至乙○○○經營之水果店諉稱：將娶媳婦，欲買水果等語，
    經乙○○○認出，報警當場查獲。
二、案經台南市警察局第四分局報請臺灣臺南地方法院檢察署檢察官偵查起訴。
      理      由
一、上訴人即被告甲○○否認其有右揭搶奪犯行，辯稱：我是向乙○○○借錢二千元
    ，不曉得她拿多少錢出來算，但我說那些都借我，她拿給我後想了一會，不知為
    何又拿回去，說要借我二千元而已，錢是向她借的，我沒有搶她錢的意圖云云。
二、經查：
  (1)據被告於警訊時供稱：「（問：你於民國八十四年四月份早上十點強行搶走乙○
    ○○手上之五千元後，隨即騎乘一部黑色無掛牌之野狼機車，是否你本人所做？
    ）這件案子是我做的，但我只是用手拿的。」、「我大約於二年前至台南市○○
    ○街十一號向乙○○○詐騙二千元。」（見警卷第一頁背面、第三項背面），而
    被害人乙○○○於警訊時即指稱：「大約在八十四年四月份早上十點，甲○○以
    欲購買水果為由，當時他買了很多水果放在店裡，隨即向我稱機車沒汽油，欲向
    我借錢，當時我手上正拿著五千元在數，當時我並沒有要借他之意，嫌犯即用手
    強行拿走五千元放入嫌犯口袋，後來我又把嫌犯口袋中的五千元拿回來，嫌犯才
    發覺情況不對，即又騎乘那台黑色無牌野狼之重機車逃逸。」、「因甲○○於二
    、三年前向我行搶，而今天（八十五年五月一日）又假裝買水果，然後稱是我先
    生的朋友，欲至店裡行騙時被我認出來，於是向警方報案。」（見警卷第五、六
    頁）；又於本院本次更審調查時指稱：八十四年四月某日早上十時左右，被告有
    去水果攤向我買水果，說娶媳婦要拜拜用，被告有挑選水果也有秤重量，大約一
    千多元，秤完水果被告才說忘記帶錢出來，並表示與我先生是朋友，被告叫我先
    借他二千元，說是要去買娶媳婦拜拜用之紅圓、發糕，當時我猶豫懷疑我先生怎
    麼有這樣的朋友，因我先生交的朋友很多，被告當時表示說買紅圓、發榚之後回
    家拿錢再來與我算水果錢，然後再拿走水果，我從手提袋裡拿出五千元算二千元
    要借給他，被告看我手上拿五千元在點算，趁我不注意時就搶走了，我想要借他
    二千元怎麼全部都強行拿走放在他口袋裡，當時他機車已發動還沒有騎上去，我
    想不行，這些錢是一個太太拿來寄放我的，我就跑過去從被告的口袋裡拿回來，
    他就騎機車跑了，他搶我五千元地點離他的機車大約四公尺，這一次我沒有到警
    局報案，經過兩年被告又要來向我買水果，我認出他來，是別人幫我報案的等語
    ，並陳明：我在警訊及偵查中所說「機車沒汽油」，應該是被告藉口要買紅圓、
    發榚向我借錢，我當說的意思是他的機車已發動要走，不是機車沒有油向我借錢
    等語在卷（見本院重上更(二)卷九十一年八月三十日訊問筆錄），足見被告於八十
    四年四月間某日十時許至被害人水果店時，即有不法所有之意圖，佯以借錢為幌
    行詐財之實，及至被害人上當受騙，欲交付金錢時，被告又變更詐財之犯意，趁
    被害人不注意不及防備之際，強行將其手上之現款五千元全部奪取甚明。
  (2)至被害人於本院前審調查時稱被告有說多借三千元等語（見本院上更(一)卷二十八
    頁背面筆錄），然不惟被害人於先前及本次更審調查時未曾提及此事，且被告在
    警訊、偵查及原審審理時亦未曾提及有再追加要再借三千元之事，參以被害人於
    本院前審到庭後一直聲稱不願再追究被告之刑責，足見被害人係附合被告之說詞
    而稱被告有說再借三千元之後再取走其手上之現金。又觀之被告係在被害人取出
    五千元數錢時即將之「全數」取走，並「非」告訴人自願將錢交付，且告訴人「
    隨即將錢奪回」，更見告訴人並無將五千元全數借予被告之意。而被告甲○○於
    警訊亦供承：我有於前揭時地至乙○○○經營之水果攤，本欲向乙○○○借二千
    元，但我後來拿了五千元等語（見警卷第三頁背面），參之前(1)項說明，顯然被
    告於見被害人受詐騙掏出鈔票時，趁告訴人數錢不注意之際，改以搶奪犯意瞬間
    取走被害人手上所拿之五千元，其有不法奪取被害人五千元之意圖，至為灼然。
  (3)又有關被害人指稱被告曾於八十三年間搶走其腰包（內有現金二十餘萬元等物）
    ，因該部分已為檢察官認罪嫌不足，不另為不起訴處分（參見臺灣臺南地方法院
    檢察署八十六年度偵字第六三八一號起訴書），該部分除被害人乙○○○之指訴
    外，其他別無積極之證據，因此本院不另審究。而該案距本案將近一年，被害人
    於八十四年見被告時一時記不起來，乃情理之常，何況被告係八十六年五月又至
    乙○○○經營之水果店才為被害人發覺，顯見被告事隔一段時日即有再至告訴人
    犯罪之心態，自不能因被害人一時未發現被告為搶奪（或似曾搶奪其錢財）之人
    ，而認被害人就本案之指摘不足採信。再者，被告經送行政院衛生署嘉南療養院
    鑑定，認定被告並無明顯精神疾病症狀，犯案時「並未達心神喪失或精神耗弱之
    程度」，有該院八十九年二月二十一日八九嘉南區字第００五六一號司法精神鑑
    定報告書一份附卷可稽，因而被告於本院前審以其有精神病症置辯，不足採信。
  (4)綜上所述，足見被告所辯係事後畏罪圖卸刑責之詞，不足採信。本件事證明確，
    被告之犯行，應可認定。
三、核被告甲○○所為，係犯刑法第三百二十五條第一項搶奪罪。原審予被告論罪科
    刑，雖非無見，惟原審認為被告最初之目的是要向被害人乙○○○借款二千元，
    直至乙○○○自口袋掏出五千元欲借給二千元時始生不法所有之意圖，臨時起意
    行搶，其事實之認定，已與實情係被告最初即有不法所有之意圖，佯以借錢為幌
    行詐財之實，及至被害人上當受騙，欲交付金錢時，被告又變更詐財之犯意，趁
    被害人不及防備之際，強行將其手上之現款五千元全部奪走取之情節不符。被告
    上訴意旨仍執陳詞，否認犯罪，雖不足採，但原判決事實之認定既有上揭未洽之
    處，應由本院將原判決關於搶奪及定應執行刑部分均撤銷改判。因此審酌被告甲
    ○○之犯罪動機、目的、手段、所生危害及犯罪後態度等一切情狀，量處有期徒
    刑六月。又依修正前刑法第四十一條規定犯最重本刑為三年以下有期徒刑以下之
    罪，而受六個月以下有期徒刑拘役之宣告，因身體、教育、職業、家庭之關係或
    其他正當事由，執行顯有困難者，始得宣告易科罰金。惟按中華民國九十年一月
    四日修正，同年月十日經總統公佈施行之刑法第四十一條第一項規定：「犯最重
    本刑為五年以下有期徒刑以下之罪，而受六個月以下有期徒刑或拘役之宣告，因
    身體、教育、職業、家庭之關係或其他正當事由，執行顯有困難者，得以一元以
    上三元以下折算一日，易科罰金。但確因不執行所宣告之刑，難收矯正之效，或
    難以維持法秩序者，不在此限。」。本件被告甲○○行為後，法律變更有利於被
    告，應依刑法第二條第一項前段之規定，適用修正後刑法第四十一條第一項前段
    之規定，就被告所受宣告有期徒刑六月，併予諭知易科罰金之折算標準。
據上論結，應依刑事訴訟法第三百六十九條第一項前段、第三百六十四條、第二百九
十九條第一項前段，刑法刑法第二條第一項前段、第三百二十五條第一項、第四十一
條第一項前段，罰金罰鍰提高標準條例第二條，判決如主文。
本案經檢察官邱克斌到庭執行職務。
中    華    民    國      九十一      年      九      月二十六      日
                                  臺灣高等法院臺南分院刑事第五庭
                                      審判長法官  鄭    文    肅
                                            法官  王    浦    傑
                                            法官  黃    三    哲
右正本證明與原本無異。
如不服本判決，應於判決送達後十日內向本院提出上訴狀，其未敘述理由者並應於提
出上訴狀後十日內向本院補提理由書（應附繕本)。
                                      法院書記官  陳    淑    貞
中    華    民    國      九十一      年      九      月      二十七    日
附錄法條：
刑法第三百二十五條第一項：
意圖為自己或第三人不法之所有，而搶奪他人之動產者，處六月以上五年以下有期徒
刑。
